ACORDAO-COMPLETO-2408608

ACÓRDÃO 5205/2020 ATA 13/2020 - SEGUNDA CÂMARA

VISTOS, relatados e discutidos estes autos de tomada de contas especial instaurada pelo então Ministério da Ciência, Tecnologia e Inovação (atual Ministério da Ciência, Tecnologia, Inovações e Comunicações - MCTIC) em desfavor de Vera Lúcia Canfran Mas por força do Acórdão 6.994/2010 (Relação n.º 31/2010) prolatado pela 2ª Câmara do TCU no âmbito do TC Processo 012.067/2005-3, ao determinar que a Secretaria-Executiva do MCTIC adotasse as providências cabíveis com vistas à reposição dos valores pagos indevidamente a título de auxílio moradia em prol dos anunciados servidores; 
ACORDAM os Ministros do Tribunal de Contas da União, reunidos em Sessão da 2ª Câmara, diante das razões apresentadas pelo Relator, em: 
9.1. julgar irregulares as contas de Vera Lúcia Canfran Mas, nos termos dos arts. 1º, I, 16, III, "b" e "c", e 19, caput, da Lei n.º 8.443, de 1992, para condená-la ao pagamento do correspondente débito, com a fixação do prazo de 15 (quinze) dias contados da notificação, para comprovar, perante o Tribunal (art. 214, III, "a", do Regimento Interno do TCU - RITCU) , o recolhimento da referida dívida em favor do Tesouro Nacional, com a atualização monetária e os juros de mora calculados desde as datas informadas até o efetivo recolhimento, na forma da legislação em vigor, abatendo os valores já restituídos, sob as seguintes condições:
	Valor Original (R$) 
	Observação
	Data da Ocorrência

	1.800,00
	-
	2/4/2004

	1.800,00
	-
	4/5/2004

	1.800,00
	-
	4/6/2004

	1.800,00
	-
	5/7/2004

	1.800,00
	-
	 4/8/2004

	1.800,00
	-
	1º/9/2004

	1.800,00
	-
	4/10/2004

	1.800,00
	-
	2/11/2004

	1.800,00
	-
	1º/12/2004

	1.800,00
	-
	15/12/2004

	1.800,00
	-
	    4/2/2005

	1.800,00
	-
	    4/3/2005

	1.800,00
	-
	   1º/4/2005

	1.800,00
	-
	    6/5/2005

	1.800,00
	-
	    2/6/2005

	1.800,00
	-
	     7/7/2005

	1.800,00
	-
	     4/8/2005

	1.800,00
	-
	   2/9/2005

	1.800,00
	-
	 4/10/2005

	1.800,00
	-
	 5/11/2005

	1.800,00
	-
	 5/12/2005

	1.800,00
	-
	20/12/2005

	1.800,00
	-
	 14/2/2006

	1.800,00
	-
	 10/3/2006

	1.800,00
	-
	 17/4/2006

	1.800,00
	-
	   5/5/2006

	1.800,00
	-
	   5/6/2006

	1.800,00
	-
	   7/7/2006

	1.800,00
	-
	   7/8/2006

	1.800,00
	-
	 12/9/2006

	1.800,00
	-
	13/10/2006

	1.800,00
	-
	  8/11/2006

	1.800,00
	-
	11/12/2006

	1.800,00
	-
	    2/1/2007

	1.800,00
	-
	    8/2/2007

	1.800,00
	-
	    8/3/2007

	1.800,00
	-
	    9/4/2007

	1.800,00
	-
	  14/5/2007

	1.800,00
	-
	  13/6/2007

	1.800,00
	-
	  10/7/2007

	1.800,00
	-
	    9/8/2007

	1.800,00
	-
	  11/9/2007

	1.800,00
	-
	 10/10/2007

	1.800,00
	-
	 12/11/2007

	1.662,17
	já restituído
	   4/10/2016

	1.663,50
	já restituído
	  2/11/2016

	1.667,82
	já restituído
	  8/12/2016

	1.670,81
	já restituído
	    4/1/2017

	1.680,12
	já restituído
	    8/2/2017

	1.682,28
	já restituído
	  14/3/2017

9.2. aplicar em desfavor de Vera Lúcia Canfran Mas a multa prevista no art. 57 da Lei n.º 8.443, de 1992, sob o valor de R$ 10.000,00 (dez mil reais) , fixando-lhe o prazo de 15 (quinze) dias, contados da notificação, para que comprove, perante o Tribunal (art. 214, III, "a", do RITCU) , o recolhimento da referida dívida ao Tesouro Nacional, na forma da legislação em vigor;
	9.3. autorizar, caso requerido, nos termos do art. 26 da Lei n.º 8.443, de 1992, e do art. 217 do RITCU, o parcelamento das dívidas fixadas por este Acórdão em até 36 (trinta e seis) parcelas mensais e sucessivas, com a atualização monetária e os correspondentes acréscimos legais, esclarecendo à responsável que a falta de pagamento de qualquer parcela importará no vencimento antecipado do saldo devedor, sem prejuízo das demais medidas legais;
9.4. autorizar, desde logo, a cobrança judicial das dívidas fixadas por este Acórdão, nos termos do art. 28, II, da Lei n.º 8.443, de 1992, diante do não atendimento à notificação; e
		9.5. determinar que a unidade técnica envie a cópia do presente Acórdão, com o Relatório e a Proposta de Deliberação, à Procuradoria da República no Distrito Federal, nos termos do art. 16, § 3º, da Lei n.º 8.443, de 1992, para o ajuizamento das ações penais e civis cabíveis.

Tomada de contas especial instaurada pelo então Ministério da Ciência, Tecnologia e Inovação (atual Ministério da Ciência, Tecnologia, Inovações e Comunicações  MCTIC), por força do Acórdão 6.994/2010 (Relação nº 31/2010) prolatado pela 2ª Câmara do TCU no âmbito do TC 012.067/2005-3, determinando, no seu item 1.6.1.2, que a Secretaria-Executiva do MCTIC adotasse as providências com vistas à reposição dos valores pagos a título de auxílio moradia em favor dos seus servidores.

Segunda Câmara

Ministério da Ciência, Tecnologia, Inovações e Comunicações (MCTIC).

3. Responsável: Vera Lúcia Canfran Mas (CPF XXX.471.001-XX).

13.1. Ministros presentes: Ana Arraes (Presidente), Augusto Nardes, Aroldo Cedraz e Raimundo Carreiro.
13.2. Ministros-Substitutos presentes: Marcos Bemquerer Costa e André Luís de Carvalho (Relator).

ANDRÉ DE CARVALHO

Trata-se de tomada de contas especial instaurada pelo então Ministério da Ciência, Tecnologia e Inovação (atual Ministério da Ciência, Tecnologia, Inovações e Comunicações - MCTIC) em desfavor de Vera Lúcia Canfran Mas por força do Acórdão 6.994/2010 (Relação n.º 31/2010) prolatado pela 2ª Câmara do TCU no âmbito do TC Processo 012.067/2005-3, ao determinar que a Secretaria-Executiva do MCTIC adotasse as providências cabíveis com vistas à reposição dos valores pagos indevidamente a título de auxílio moradia em prol dos anunciados servidores.
2.	Após a análise final do feito, o auditor federal da SecexDesenvolvimento lançou o seu parecer conclusivo à Peça 93, com a anuência dos dirigentes da unidade técnica (Peças 94 e 95) , nos seguintes termos:
	" (...) 2. Como mencionado na instrução inicial (peça 6) , ora transcrito:
	'O Acórdão 6994/2010-TCU-Segunda Câmara, proferido no TC Processo 012.067/2005-3, determinou à Secretaria Executiva do MCTI que:
	...1.6.1.2. adote, no prazo de 120 (cento e vinte) dias, as providências necessárias à reposição dos valores pagos a título de auxílio moradia aos servidores abaixo relacionados, desde o início até o presente, em razão de não ter sido comprovado o preenchimento do requisito de deslocamento para Brasília-DF quando foram nomeados para os cargos de nível DAS-4 e DAS-5 indicados a seguir, em desacordo com o disposto no art. 1º do Decreto nº 1.840/1996, alertando que devem ser observados os preceitos do contraditório e da ampla defesa e que, na impossibilidade de se proceder à reposição mediante desconto em folha, nos termos do art. 46 da Lei nº 8.112/1990, sejam observadas as disposições contidas nos arts. 5º e 11 da Instrução Normativa TCU nº 56/2007, para efeito de instauração de eventuais TCE, e comunicando a este Tribunal, imediatamente a respeito do cumprimento da presente determinação;
	1.6.1.3.3. Vera Lúcia Canfran Más (CPF XXX.471.001-XX) , em razão de sua nomeação para o cargo de chefe da Assessoria de Comunicação Social do MCT, nível DAS-4, em 2004;'
	3. Após o transcurso do processo no TCU, o qual possibilitou a análise dos fatos e o direito de ampla defesa à responsável nesse processo, a Sra. Vera Lúcia Canfran Más, foi prolatado o Acórdão 7446/2016-TCU-Segunda Câmara (peça 44) que, em caráter de decisão preliminar, determinou:
	'9.1. acolher, parcialmente, as alegações de defesa da Senhora Vera Lúcia Canfran Mas;
	9.2. fixar, com fundamento nos arts. 12, §§ 1º e 2º, e 22, parágrafo único, da Lei 8.443/1992, novo e improrrogável prazo de 15 (quinze) dias, para que a Senhora Vera Lúcia Canfran Mas (CPF XXX.471.001-XX) comprove perante o Tribunal (art. 214, inciso III, alínea 'a', do Regimento Interno do TCU - RITCU) , o recolhimento dos valores indicados a seguir aos cofres do Tesouro Nacional, atualizados monetariamente desde as datas indicadas até a data do efetivo recolhimento, nos termos da legislação vigente:
	Valor (R$) 
	Data

	1.800,00
	2/4/2004

	1.800,00
	4/5/2004

	1.800,00
	4/6/2004

	1.800,00
	5/7/2004

	1.800,00
	4/8/2004

	1.800,00
	1º/9/2004

	1.800,00
	4/10/2004

	1.800,00
	2/11/2004

	1.800,00
	1/12/2004

	1.800,00
	15/12/2004

	1.800,00
	4/2/2005

	1.800,00
	4/3/2005

	1.800,00
	1º/4/2005

	1.800,00
	6/5/2005

	1.800,00
	2/6/2005

	1.800,00
	7/72005

	1.800,00
	4/8/2005

	1.800,00
	2/9/2005

	1.800,00
	4/10/2005

	1.800,00
	4/11/2005

	1.800,00
	5/12/2005

	1.800,00
	20/12/2005

	1.800,00
	14/2/2006

	1.800,00
	10/3/2006

	1.800,00
	17/4/2006

	1.800,00
	5/5/2006

	1.800,00
	5/6/2006

	1.800,00
	7/7/2006

	1.800,00
	7/8/2006

	1.800,00
	12/9/2006

	1.800,00
	13/10/2006

	1.800,00
	8/11/2006

	1.800,00
	11/12/2006

	1.800,00
	2/1/2007

	1.800,00
	8/2/2007

	1.800,00
	8/3/2007

	1.800,00
	9/4/2007

	1.800,00
	14/5/2007

	1.800,00
	13/6/2007

	1.800,00
	10/7/2007

	1.800,00
	9/8/2007

	1.800,00
	11/9/2007

	1.800,00
	10/10/2007

	1.800,00
	12/11/2007

	9.3. informar a responsável que a liquidação tempestiva dos débitos, com incidência apenas da atualização monetária, sanará o processo de modo que as contas poderão ser julgadas regulares com ressalva, dando-lhe quitação, ao passo que, de outra sorte, o não recolhimento ensejará o julgamento pela irregularidade das contas, com a condenação em débito, não só atualizado, mas, aí, acrescido de juros de mora, além da aplicação de multa legal no valor de até 100% do dano atualizado, nos termos do art. 202, §§ 3º e 4º, do RITCU.'
	4. Após ser devidamente notificada da decisão do referido acórdão, a responsável, por intermédio do seu procurador, solicitou pedido de parcelamento do débito em noventa vezes (peça 52) , devido a sua insuficiência em arcar com o débito imputado. 
	5. Após análise do pedido e da documentação acostada aos autos (peças 52-56) , o TCU exarou o Acórdão 9902/2016-TCU-Segunda Câmara (peça 57) , o qual autorizou, em caráter excepcional, o parcelamento do débito imposto a Sra. Vera Lúcia Canfran Mas em noventa parcelas, atualizadas monetariamente. O acórdão ainda alerta a responsável de que, conforme disposto no § 2º do art. 217 do Regimento Interno do TCU, a falta do recolhimento de qualquer parcela importaria no vencimento antecipado do saldo devedor, sem prejuízo das demais medidas legais, de acordo com os pareceres emitidos nos autos do processo.
	6. Em consulta feita ao SISGRU para verificação do devido recolhimento das parcelas do débito imputado no período entre 1º/8/2016 e 1/8/2017 (peça 63) , verificou-se que a Sra. Vera Lúcia Canfran Mas efetuou o recolhimento de seis das noventa parcelas do débito imputado, tendo a última parcela sido recolhida na data de 10/3/2017.
	7. Posteriormente, em 5/9/2017, foi juntada peça de recurso de revisão pela Sra. Vera Lúcia (peça 64) , a qual foi acolhida ao processo como mera petição, a ser analisada como novo elemento de defesa quando da análise do mérito das contas, devido à ausência de decisão definitiva do processo, pelo Acórdão 9364/2017-TCU-Segunda Câmara em 17/10/2017 (peça 68) . O referido acórdão ainda fixou novo e improrrogável prazo de quinze dias, a contar da notificação, para o reestabelecimento do recolhimento do débito parcelado em noventa vezes.
	8. Devido a erro material no Acórdão 9364/2017-TCU-Segunda Câmara, o qual não indicou a consideração do abatimento das parcelas já recolhidas na determinação de recolhimento do débito, foi prolatado o Acórdão 634/2018-TCU-Segunda Câmara retificando tal erro (peça 73) .
	9. Apesar da correção do erro material quanto a não menção do abatimento das parcelas já pagas do débito, realizadas pelo Acórdão 634/2018-TCU-Segunda Câmara, ocorreu novo erro material quanto ao sobrenome da responsável, o qual gerou o Acórdão 2503/2018-TCU-Segunda Câmara retificando tal erro (peça 78) .
	10. Em 16/8/2018, o representante legal da Sra. Vera Lúcia Canfran Mas foi notificado quanto a decisão do Acórdão 2503/2018-TCU-Segunda Câmara, sendo, dessa forma, essa a data para início da contagem do prazo para reestabelecimento do recolhimento das parcelas do débito imputado, atualizadas monetariamente, descontadas as parcelas já pagas.
	11. Após o transcurso do prazo sem o reestabelecimento do pagamento das parcelas do débito, foi feita instrução atestando o caráter definitivo do julgado e encaminhado para cobrança executiva (peça 87-89) . Verificada a falta de julgamento de mérito, o processo retornou para a unidade técnica para análise quanto ao pronunciamento do mérito das contas.
	Exame técnico
	12. Em que pese os vários Acórdãos de retificação de erro material, a análise da atual situação do processo reside no fato da não continuidade do pagamento das parcelas do débito imputado pelo Acórdão 7446/2016-TCU-Segunda Câmara (peça 44) . Assim, fez-se necessário verificar qual foi o último acórdão que estabeleceu o prazo para recolhimento do débito, nesse caso, o Acórdão 2503/2018-TCU-Segunda Câmara (peça 78) . O referido foi o último a ser proferido com retificação de algum tipo de erro, tendo imposto o prazo final de quinze dias para recolhimento do débito, a contar da data da notificação.
	13. Nessa situação, visto que o representante legal da Sra. Vera Lúcia Canfran Mas foi devidamente notificado no dia 16/8/2018, o prazo final para comprovação do restabelecimento do pagamento das parcelas do débito imputadas pelo Acórdão 7446/2016-TCU-Segunda Câmara (peça 44) finalizou em 31/8/2018. Nos autos do processo não consta nenhum comprovante de pagamento realizado entre a data dessa notificação, 16/8/2018, e a data limite, 31/8/2018.
	14. Apesar disso, em respeito a busca pela verdade material, foi realizada consulta no dia 31/10/2019 ao sistema SISGRU para verificação dos pagamentos efetuados pela responsável, relacionados ao débito. Como resultado, verificou-se que os únicos pagamentos feitos pela responsável foram os informados na consulta ao SISGRU (peça 63) . Na consulta dos demais anos, de 1º/8/2017 até 31/10/2019 (peça 91) , o sistema não retornou resultado, o que demonstra que não houve pagamentos posteriores ao dia 14/3/2017 (peça 63) .
	15. Dessa forma, entende-se que houve descumprimento do item 9.3 do Acórdão 7446/2016-TCU-Segunda Câmara (peça 44) , devendo-se, no mérito, julgar as contas da responsável como irregulares, nos termos do art. 202, §§ 3º e 4º, do RITCU.
	16. Em respeito ao determinado pelo Acórdão 9364/2017-TCU-Segunda Câmara (peça 68) , que determinou o acostamento da peça 64 como petição de defesa a ser analisada quando da análise do mérito das contas, passa-se a abordar os fatos expostos por essa petição.
	17. Os argumentos expostos na peça 64, feitas pela própria responsável, a Sra. Vera Lúcia Canfran Mas, relatam a hipossuficiência em assunção do pagamento do débito imputado. Esses argumentos são parecidos com os expostos pela peça 52, que solicitou o pagamento da dívida de maneira parcelada. Excepcionalmente, o TCU prolatou o Acórdão 9902/2016-TCU-Segunda Câmara (peça 57) concedendo o parcelamento do débito em noventa parcelas, atualizadas monetariamente.
	18. Quanto à hipossuficiência relatada na peça 64, ela por si só não é capaz de excluir o débito imputado, dado a imprescritibilidade do ressarcimento de dano ao erário, conforme dispõe o § 5º, art. 37 da Constituição Federal. Todavia, conforme jurisprudência dessa corte, disposta no voto do relator do Acórdão 588/2010-TCU-Segunda Câmara, a hipossuficiência pode ser utilizada como critério para análise da dosimetria da penalidade a ser aplicada, que, nesse caso, poderá ser a multa do art. 57 da Lei 8.443/1992.
	19. A análise da possibilidade de aplicação da multa depende da verificação da ocorrência ou não da prescrição da pretensão punitiva do TCU, a qual é feita posteriormente nessa instrução. 
	20. Caso se verifique a boa-fé da responsável e dada hipossuficiência em arcar com o débito imputado, seria possível e plausível aplicar patamares mínimos da multa, sem que isso interfira no seu caráter punitivo.
	21. Verificada a hipossuficiência, importa analisar a boa-fé da responsável. Para analisar a boa-fé, é necessário resgatar o Acórdão 7446/2016-TCU-Segunda Câmara (peça 44) , divergente ao proposto pela unidade técnica e pelo Parquet, cujo posicionamento foi pela rejeição das alegações de defesa e pela irregularidade das contas da responsável. 
	22. Entende-se que, ao acolher parcialmente as alegações de defesa da responsável e não julgar o mérito das contas, decidindo preliminarmente pela fixação de prazo para recolhimento do dano causado, atualizado monetariamente, com fundamento nos arts. 12, §§ 1º e 2º, e 22, parágrafo único, da Lei 8.443/1992, o Acórdão 7446/2016-TCU-Segunda Câmara considerou a boa-fé da Sra. Vera Lúcia Canfran Mas no processo. Portanto, conclui-se que, excepcionalmente, caso seja aplicável a multa do art. 57 da Lei 8.443/1992, seria razoável a aplicação dos patamares mínimos previstos na legislação.
	23. Feito a análise da boa-fé e verificada a hipossuficiência em arcar com o débito imputado, passa-se à análise da prescrição da pretensão punitiva do TCU em relação à aplicação da multa do art. 57 da Lei 8.443/1992, pois, conforme determina a jurisprudência desta Corte de Contas, exarada pelo Acórdão 1441/2016-TCU-Plenário, o prazo para a sua aplicação é de até dez anos do fato gerador do débito.
	24. Como o fato gerador do débito ocorreu entre os anos de 2004 a 2007, é necessário verificar se houve a interrupção do prazo da pretensão da prescrição punitiva, uma vez que os fatos ocorreram há mais de dez anos. Conforme jurisprudência dessa corte, emanada no item 9.1.3 Acórdão 1441/2016-TCU-Plenário, o ato que ordena a citação, a audiência ou a oitiva da parte interrompe a prescrição.
	25. Na análise do processo, verifica-se que o primeiro ato processual que ordenou a citação da responsável foi realizado no dia 15/12/2014 (peças 8 e 10) . É nessa data que ocorreu a primeira e única interrupção do prazo da prescrição da pretensão punitiva, como disciplinado pelo art. 202 do Código Civil. Dessa forma, os atos realizados anteriormente ao dia 15/12/2004 foram alcançados pela prescrição da pretensão punitiva, não podendo ser aplicada a multa associada a tais atos.
	26. Ademais, conforme jurisprudência dessa corte, emanada no item 9.1.4 Acórdão 1441/2016-TCU-Plenário, a prescrição interrompida recomeça a correr da data em que for ordenada a citação. Como se verifica no aviso de recebimento (peça 13) , tal citação foi efetivada no dia 8/1/2015, contando, a partir dessa data, o reinício do prazo de dez anos para prescrição da pretensão punitiva. Portanto, a prescrição da pretensão punitiva dos atos praticados após o dia 15/12/2004 só ocorrerá em 8/1/2025, podendo o tribunal aplicar a multa do art. 57 da Lei 8.443/1992 aos atos posteriores ao dia 15/12/2004, recomendando-se, todavia, que seja feita a dosimetria da pena, conforme exposto anteriormente
	27. Por fim, faz-se necessário atualizar o débito, calcular os juros de mora a serem aplicados ao caso e descontar os valores já recolhidos para atualização do valor do débito. O valor do débito, na data de 1º/11/2019, atualizado monetariamente é de R$ 187.326,88, o valor dos juros de mora é de R$ 98.098,00, totalizando R$ 285.424,88, já descontadas as parcelas recolhidas pela responsável, conforme demonstrativo de débito na peça 92.
	Conclusão
	28. Considerando que:  
	a) a Sra. Vera Lúcia Canfran Mas interrompeu os pagamentos do parcelamento do débito imputado pelo Acórdão 7446/2016-TCU-Segunda Câmara (peça 44) , caracterizando desrespeito ao item 9.3 do referido Acórdão;
	b) verifica-se a hipossuficiência da responsável em quitar o débito, conforme documentos presentes na peça 64 e peça 52;
	c) entende-se razoável concluir que houve caracterização da boa-fé da responsável pelo Tribunal de Contas da União ao acatar parcialmente as alegações de defesa, Acórdão 7446/2016-TCU-Segunda Câmara (peça 44) ; e
	d) não houve a prescrição da pretensão punitiva dos atos praticados após o dia 15/12/2004.
	29. Propõe-se julgar irregulares as contas da Sra. Vera Lúcia Canfran Mas, com fundamento nos arts. 1º, inc. I, 16, inc. III, alíneas 'b' e 'c', 19, caput, e 23, inc. III, da Lei 8.443/1992, c/c o § 1º, art. 209, do RITCU,  condená-la ao pagamento da importância discriminada na peça 92 , no valor de R$ 285.424,88, e aplicar a multa do art. 57 da Lei 8.443/1992, aplicando-se a dosimetria da pena, aos eventos ocorridos a partir do dia 15/12/2004, fixando-lhe o prazo de quinze dias, a contar da notificação, para que comprove, perante este Tribunal (art. 23, inc. III, alínea 'a', da citada Lei, c/c o art. 214, inc. III, alínea 'a', do Regimento Interno do TCU) , o recolhimento das quantias aos cofres do Tesouro Nacional.
	Proposta de encaminhamento
	30. Ante o exposto, submetem-se os autos ao Gabinete do Ministro Relator André Luís, ouvido o Ministério Público junto ao TCU, propondo:
	a) julgar irregulares as contas de Vera Lúcia Canfran Mas (CPF XXX.471.001-XX) , com fundamento nos arts. 1º, inc. I, 16, inc. III, alíneas 'b' e 'c', 19, caput, e 23, inc. III, da Lei 8.443/92, c/c o § 1º, art. 209, do RITCU, condená-la ao pagamento da quantia a seguir especificada, e aplicar a multa do art. 57 da Lei 8.443/1992 aos eventos ocorridos a partir do dia 15/12/2004, fixando-lhe o prazo de quinze dias, a contar da notificação, para que comprove, perante este Tribunal (art. 23, inc. III, alínea 'a', da citada Lei, c/c o art. 214, inc. III, alínea 'a', do Regimento Interno do TCU) , o recolhimento das quantias aos cofres do Tesouro Nacional, atualizada monetariamente e acrescida dos juros de mora, calculados a partir das datas discriminadas, até a data do recolhimento, na forma prevista na legislação em vigor, abatendo-se, na oportunidade, os valores já ressarcidos;
	Valor original (R$) 
	Data da ocorrência

	1.800,00
	2/4/2004

	1.800,00
	4/5/2004

	1.800,00
	4/6/2004

	1.800,00
	5/7/2004

	1.800,00
	4/8/2004

	1.800,00
	1/9/2004

	1.800,00
	4/10/2004

	1.800,00
	2/11/2004

	1.800,00
	1/12/2004

	1.800,00
	15/12/2004

	1.800,00
	4/2/2005

	1.800,00
	4/3/2005

	1.800,00
	1/4/2005

	1.800,00
	6/5/2005

	1.800,00
	2/6/2005

	1.800,00
	7/7/2005

	1.800,00
	4/8/2005

	1.800,00
	2/9/2005

	1.800,00
	4/10/2005

	1.800,00
	5/11/2005

	1.800,00
	5/12/2005

	1.800,00
	20/12/2005

	1.800,00
	14/2/2006

	1.800,00
	10/3/2006

	1.800,00
	17/4/2006

	1.800,00
	5/5/2006

	1.800,00
	5/6/2006

	1.800,00
	7/7/2006

	1.800,00
	7/8/2006

	1.800,00
	12/9/2006

	1.800,00
	13/10/2006

	1.800,00
	8/11/2006

	1.800,00
	11/12/2006

	1.800,00
	2/1/2007

	1.800,00
	8/2/2007

	1.800,00
	8/3/2007

	1.800,00
	9/4/2007

	1.800,00
	14/5/2007

	1.800,00
	13/6/2007

	1.800,00
	10/7/2007

	1.800,00
	9/8/2007

	1.800,00
	11/9/2007

	1.800,00
	10/10/2007

	1.800,00
	12/11/2007

Valor atualizado até 1/11/2019: R$285.424,88
	b) aplicar a dosimetria da pena ao se aplicar a multa do art. 57 da Lei 8.443/1992, no tocante aos eventos ocorridos a partir do dia 15/12/2004 à Sra. Vera Lúcia Canfran Mas, fixando-lhe o prazo de quinze dias a contar da notificação para comprovar perante o Tribunal (art. 214, inc. III, alínea 'a', do RITCU) , o recolhimento da multa aos cofres do Tesouro Nacional, atualizada monetariamente desde a data da deliberação que vier a ser exarada até a do efetivo recolhimento, se for paga após o vencimento, na forma da legislação em vigor;
	c) autorizar, caso expire o prazo para recolhimento da dívida sem manifestação da responsável, a cobrança judicial da dívida nos termos do art. 28, inc. II, da Lei 8.443/92, e art. 219, incs. II e III, do RITCU; e
	d) encaminhar cópia da deliberação ao Procurador-Chefe da Procuradoria da República no Distrito Federal, nos termos do § 3º do art. 16 da Lei 8.443/1992 c/c o § 7º do art. 209 do Regimento Interno do TCU, para adoção das medidas cabíveis; e comunicar-lhe que o relatório e o voto que a fundamentarem podem ser acessados por meio do endereço eletrônico www.tcu.gov.br/acordaos e que, caso haja interesse, o Tribunal pode enviar-lhe cópia desses documentos sem qualquer custo."
3. 	Enfim, por intermédio do Exmo. Sr. Procurador Júlio Marcelo de Oliveira, o MPTCU anuiu, em cota singela (Peça 97) , à aludida proposta da unidade técnica.
É o Relatório.

8.1. Airton Rocha Nobrega (OAB-DF 5.369), entre outros, representando Vera Lúcia Canfran Mas.

Procurador Júlio Marcelo de Oliveira.

TOMADA DE CONTAS ESPECIAL. PAGAMENTO IRREGULAR DE AUXÍLIO MORADIA. DETERMINAÇÃO PARA O RESSARCIMENTO AO ERÁRIO PELA FIXAÇÃO DE NOVO E IMPRORROGÁVEL PRAZO. AUSÊNCIA DE RECOLHIMENTO DOS VALORES DEVIDOS. CONTAS IRREGULARES. DÉBITO. MULTA. COMUNICAÇÃO.

TOMADA DE CONTAS ESPECIAL (TCE)

Secretaria de Controle Externo do Desenvolvimento Econômico (SecexDesenvolvimento).

Trata-se de tomada de contas especial instaurada pelo então Ministério da Ciência, Tecnologia e Inovação (atual Ministério da Ciência, Tecnologia, Inovações e Comunicações - MCTIC) em desfavor de Vera Lúcia Canfran Mas por força do Acórdão 6.994/2010 (Relação n.º 31/2010) prolatado pela 2ª Câmara do TCU no âmbito do TC Processo 012.067/2005-3, ao determinar que a Secretaria-Executiva do MCTIC adotasse as providências cabíveis com vistas à reposição dos valores pagos indevidamente a título de auxílio moradia em prol dos anunciados servidores.
2.	Como visto, mais adiante, o Acórdão 7.446/2016 foi proferido pela 2ª Câmara do TCU no sentido de acolher parcialmente as alegações de defesa da responsável, sem prejuízo de fixar o prazo para a comprovação do recolhimento do correspondente débito.
3.	Após ser devidamente notificada do referido acórdão, a responsável solicitou, por intermédio do seu procurador, o parcelamento do débito em 90 (noventa) prestações em face da sua insuficiência para arcar com o débito imputado (Peça 52) e, assim, a 2ª Câmara do TCU prolatou o Acórdão 9.902/2016 e, em caráter excepcional, autorizou o requerido parcelamento do débito imputado a Vera Lúcia Canfran Mas em 90 (noventa) parcelas, com a atualização monetária, tendo alertado que, nos termos do art. 217, § 2º, do RITCU, a falta do recolhimento de qualquer parcela importaria no antecipado vencimento do saldo devedor, sem prejuízo da adoção das demais medidas legais.
4.	Após a pesquisa, contudo, ao Sistema de Gestão do Recolhimento da União (SISGRU) do Tesouro Nacional, a unidade técnica verificou que Vera Lúcia Canfran Mas teria efetuado o recolhimento de apenas 6 (seis) parcelas do débito imputado durante o período de outubro de 2016 a março de 2017 (Peça 63) .
5.	Todavia, em 5/9/2017, a Sra. Vera Lúcia passou a apresentar a peça intitulada como "recurso de revisão" contra o Acórdão 7446/2016-TCU-Segunda Câmara (Peça 64) e a aí solicitar a redução do valor da dívida para o valor mínimo da multa aplicável pelo TCU, diante da suposta incapacidade de pagamento das parcelas da dívida, mas, em face da ausência de decisão definitiva no processo, a 2ª Câmara do TCU prolatou o Acórdão 9.364/2017 no sentido de acolher o referido expediente como mera petição a ser analisada como novo elemento de defesa durante a análise final de mérito das contas, fixando-lhe, ainda, o novo e improrrogável prazo de 15 (quinze) dias para o reestabelecimento do recolhimento do débito parcelado em 90 (noventa) vezes.
6.	Ocorre que, transcorrido o prazo legal, a responsável não efetuou o recolhimento dos aludidos valores e, assim, após a nova análise do feito, a SecexDesenvolvimento propôs a irregularidade das contas da responsável para a condenação em débito e em multa, tendo o MPTCU anuído à essa proposta.
7.	O TCU pode incorporar os derradeiros pareceres da unidade técnica e do MPTCU a estas razões de decidir.
8.	Bem se vê que, diante da ausência de recolhimento total do débito imputado pelo Acórdão 7446/2016-TCU-Segunda Câmara, as contas de Vera Lúcia Canfran Mas devem ser julgadas irregulares, sem prejuízo de promover o reconhecimento dos anteriores recolhimentos parciais.
9.	Por seu turno, os argumentos apresentados na peça recebida como mera petição, a partir do Acórdão 9364/2017-TCU-Segunda Câmara, merecem ser rejeitados pelo TCU no presente momento, até porque a alegada hipossuficiência da responsável já teria sido observada na concessão da excepcional extensão do prazo em 90 (noventa) prestações para o recolhimento do débito, não merecendo acolhimento nem mesmo a infundada solicitação para a redução do débito ao valor mínimo da multa, já que o débito e a suposta multa não teriam a mesma natureza jurídica, além de o referido pedido contrariar as normas legis aplicáveis e o princípio da indisponibilidade do interesse público.
10. 	Não subsistiria, enfim, a eventual prescrição da pretensão punitiva do TCU sobre o presente caso concreto, nos termos do Acórdão 1441/2016-TCU-Plenário, em face da ausência do transcurso de mais de dez anos entre a ordem para a citação no âmbito do TCU, em 15/12/2014 (Peça 8) , e a data fatal dos indevidos pagamentos, em 12/11/2007.
11. 	Eis que, por meio do aludido Acórdão 1.441/2016 proferido na Sessão Extraordinária de 8/6/2016, o Plenário do TCU firmou o seu entendimento no sentido de que a prescrição da pretensão punitiva deve seguir a regra geral do prazo decenal, contado a partir do fato, em linha com o art. 205 do Código Civil brasileiro, interrompendo a contagem do aludido prazo com a ordem de citação, nos termos do art. 240, caput, da Lei nº 13.105 (Código Processual Civil) , de 2015.
12. 	Sem prejuízo, no entanto, do respeito a esse entendimento do Tribunal, deve ser reiterada a minha ressalva já registrada em vários outros julgados do TCU no sentido de que, na ausência de lei específica, o TCU não deveria aplicar qualquer prazo prescricional sobre a referida pretensão punitiva ou, então, na pior das hipóteses, o Tribunal deveria aplicar a regra prescricional fixada pela Lei nº 9.873, de 1999, não só porque ela trata diretamente de prescrição no âmbito do direito administrativo sancionador, mas também porque, entre outras medidas, a aludida lei manda aplicar o prazo prescricional penal, quando a infração administrativa também configure crime, além de determinar expressamente que, diante de ilícito continuado ou permanente, a contagem do prazo deve iniciar no dia da cessação do aludido ilícito.
13. 	A despeito, então, do registro dessa minha posição pessoal, o TCU deve pugnar pela pronta aplicação da multa legal em desfavor da responsável, sem prejuízo de reduzir o correspondente valor na dosimetria da penalidade, diante do entendimento fixado pelo aludido Acórdão 1441/2016-TCU-Plenário.
14. 	O TCU deve julgar irregulares, portanto, as contas de Vera Lúcia Canfran Mas para condená-la ao pagamento do anunciado débito, além de lhe aplicar a multa prevista no art. 57 da Lei n.º 8.443, de 1992.
Ante o exposto, pugno pela prolação do Acórdão ora submetido a este Colegiado. 
TCU, Sala das Sessões, em tagDataSessao.
Ministro-Substituto ANDRÉ LUÍS DE CARVALHO 
Relator